臺灣高等法院民事判決　　　　　　　　　 96年度家再字第1號
再審原告　　丙○○
　　　　　　乙○○
　　　　　　　　　　　　樓
　　　　　　己○○
　　　　　　丁○○○
兼上一人
法定代理人　戊○○
上列五人共同
訴訟代理人　楊進銘律師
　　　　　　甲○○　　住台北市○○路188巷46號7樓
再審被告　　壬○○　　住台中市.
　　　　　　子○○　　住台中市.
　　　　　　丑○○　　住台中市.
　　　　　　寅○○　　住同上
　　　　　　庚○○○　住台北縣中和市○○路276號
兼上列五人共同
訴訟代理人　辛○○　　住台中市.
　　　　　　癸○○　　住台中市.
上列當事人間確認收養關係成立事件，再審原告對於中華民國95
年8月16日本院95年度家上字第83號確定判決提起再審，經本院
於96年4月4日言詞辯論終結，判決如下：
    主      文
再審之訴駁回。
再審訴訟費用由再審原告負擔。
    事實及理由
一、再審原告主張：依卷附戶籍謄本記載及台灣台中地方法院（
    下稱台中地院）死亡宣告判決，足見再審被告主張之收養人
    陳炘其生前或死亡時之住所地為台中州大甲郡大甲街社尾字
    全貳百陸番地，故本件確認收養關係存在之訴，依民事訴訟
    法第583條規定應專屬於台中地院及本院台中分院管轄，原
    確定判決未依民事訴訟法第249條第1項第2款規定駁回再審
    被告之訴，自屬消極的不適用法規，且顯然影響裁判者，而
    有民事訴訟法第496條第1項第1款所定適用法規顯有錯誤之
    情形。又陳炘家族為日據時代在台灣富甲一方之望族，由日
    據時期戶口調查簿謄本有關媒嫺、媒嫺改養女，以及嗣
    後陸續有12名養女等登載，足證明陳文城戶內使用眾多之
    媒嫺，但因日本統治台灣後，法律禁止媒嫺之買賣，而改
    借養女名義登記達此目的，陳炘與再審被告之被繼承人陳含
    笑並無收養之合意，故該收養登記應屬無效，且在當時社會
    ，於戶口調查簿上，將買來的婢女登記為養女，乃司空見慣
    之事實，惟原確定判決未予詳究，僅憑戶籍記載及再審原告
    未舉證證明陳炘與陳含笑間無收養合意，就認定陳含笑係由
    陳炘收養，顯有適用當時台灣民事習慣、法理（日本民法及
    判決例）錯誤，及違反民事訴訟法第222條第3項之論理及經
    驗法則，而有積極適用法規顯有錯誤之再審事由存在。再關
    於潘錦波之戶口調查簿登載「陳文城養女昭和9年2月28日
    婚姻入戶」，經再審原告於原確定判決確定後，查證台中縣
    政府編印之「日治時期戶籍登記法律及用語編譯」書內之日
    據時期戶籍法內容，得知陳含笑為陳文城養女之記載，並非
    誤載或過登錯誤，此乃原確定判決未經斟酌之證物，且為前
    訴訟程序事實審言詞辯論終結前已存在之證物，為再審原告
    所不知，並足以動搖原確定判決，而有民事訴訟法第496條
    第1項第13款之再審事由等情。爰依民事訴訟法第496 條第1
    項第1款、第13款之規定，請求：(一)原確定判決廢棄。(二)再
    審被告之訴駁回。
二、再審被告則以：收養人陳炘生前曾居住於台北市，並在台北
    地區置產，又再審原告均居住於台北市，且再審被告對於本
    件確認收養關係成立之訴，有確認利益，從而再審被告向原
    審法院提起本件訴訟，並無不合，原確定判決並無民事訴訟
    法第四百九十六條第一項第一款之再審事由。又陳含笑確實
    為陳炘之養女，且再審被告曾基於陳炘之直系血親卑親屬之
    地位，而受領二二八事件受難者補償金。另再審被告主張發
    現未經斟酌之證物，惟再審原告所提出之文件資料，並不能
    證明戶籍登記簿上所登載再審被告之先母陳含笑並非陳炘之
    養女，自無民事訴訟法第四百九十六條第一項第十三款規定
    之再審事由。並答辯聲明：再審之訴駁回。
三、又按確定終局判決適用法規顯有錯誤者，得提起再審之訴，
    民事訴訟法第四百九十六條第一項第一款固有明文。惟所謂
    適用法規顯有錯誤，應以確定判決違背法規或現存判例解釋
    者為限，若在學說上諸說併存尚無法規判解可據者，不得指
    為用法錯誤（最高法院五十七年台上字第一○九一號判例參
    照）。又按事實審法院認定事實之職權，無適用法規顯有錯
    誤之可言（最高法院六十三年台再字第六七號判例參照）。
    且適用法規顯有錯誤，不包括判決理由矛盾、理由不備、漏
    未斟酌證據及認定事實錯誤之情形在內（最高法院六十三年
    台上字第八八○號判例參照）。經查：
  (一)再審原告主張：本件確認收養關係存在之訴，依民事訴訟法
    第583 條規定應專屬於台中地方法院及本院台中分院管轄，
    原確定判決未依民事訴訟法第249條第1項第2 款規定駁回再
    審被告之訴，自有適用法規顯有錯誤之情形云云。惟查，確
    認收養關係存在之訴，核其本質為對於收養身份關係是否存
    在之事實所提起之確認訴訟，能否提起，以原告是否有確認
    利益為斷，且以原告不能提起他訴訟為限，民事訴訟法第24
    7條第1、2項定有明文，與民事訴訟法第583條之確認收養關
    係成立之訴有別。又再審被告起訴時之聲明為確認陳含笑為
    陳炘之養女，嗣於本院前審變更聲明為「確認上訴人之母陳
    含笑與陳炘之收養關係存在」，因請求之基礎事實同一，本
    院前審依民事訴訟法第446條第1項規定，予以准許（見原確
    定判決事實及理由欄一、），足見再審被告雖為訴之聲明之
    變更，然其提起確認身份關係之事實問題並無改變，非如再
    審原告所稱再審被告於本院前審已變更為依民事訴訟法第58
    3 條提起確認收養關係成立之訴，因此本件無專屬管轄應裁
    定移送之問題，原確定判決亦無消極不適用法規之情形，自
    無民事訴訟法第四百九十六條第一項第一款適用法規顯有錯
    誤之再審事由。
  (二)再審原告主張：又陳炘家族為日據時代在台灣之望族，因而
    陳文城戶內使用眾多之媒嫺，但因當時法律禁止媒嫺之
    買賣，而改借養女名義登記達此目的，陳炘與再審被告之被
    繼承人陳含笑並無收養之合意，該收養登記應屬無效，且在
    當時社會，於戶口調查簿上，將買來的婢女登記為養女，乃
    司空見慣之事實，惟原確定判決未予詳究，僅憑戶籍記載及
    再審原告未舉證證明陳炘與陳含笑間無收養合意，就認定陳
    含笑係由陳炘收養，顯有適用當時台灣民事習慣、法理之錯
    誤，及違反論理及經驗法則，而有適用法規顯有錯誤云云。
    惟查，原確定判決事實及理由欄五、(三)記載：「按，日據時
    期之養女，因法律上禁止之買賣，故為迴避此禁
    止，有借養女之名義來達到此目的者。再按，『媒』乃
    是一種女奴之稱呼，身分低微，等於主人之屬物，買斷，主
    人可以將之轉賣或典當，亦可為妻妾之候補人，但要服勞役
    ，日本統治台灣以後，以其制度違反公序良俗而不予承認（
    見93年5月版臺灣民事習慣調查報告第164、182頁）。可知
    ，雖日據時期民間仍有以收養養女之名義達到使用媒之
    情形，致民間養女數量增多，但當時之日本政府並不承認該
    等事實之存在，故任何登記為養女之名稱者，均應視為法律
    上之養女，而不得任意主張，倘任一方主張收養者與被收養
    者間無收養之合意，則應由主張有利於己之事實者負舉證責
    任。」，足見原確定判決係以93年5 月版臺灣民事習慣調查
    報告為判決依據，並參酌日本統治台灣以後之政府對媒
    之法律上地位，進以認定本件收養關係是否存在，應無錯誤
    適用當時台灣民事習慣、法理，況陳炘與陳含笑間是否有收
    養合意，本屬事實審法院認定事實之範疇，縱有認定錯誤，
    依上開判例說明，亦無適用法規顯有錯誤可言。
四、再按，民事訴訟法第四百九十六條第一項第十三款規定：「
    當事人發現未經斟酌之證物或得使用該證物者。但以如經斟
    酌可受較有利益之裁判者為限。」所謂當事人發見未經斟酌
    之證物，係指前訴訟程序事實審之言詞辯論終結前已存在之
    證物，因當事人不知有此，致未經斟酌，現始知之者而言。
    若在前訴訟程序事實審言詞辯論終結前，尚未存在之證物，
    本無所謂發見，自不得以之為再審理由（最高法院三十二年
    上字第一二四七號判例意旨參照）。又調查證據、認定事實
    ，本屬事實審法院之職權；事實審法院斟酌訴訟當事人全辯
    論意旨及調查證據之結果，以判斷事實之真偽，原無待於當
    事人提出學說或史學資料之見解以為立證，故上訴人利用學
    說或史學資料之見解而為有利於己之主張，不能認係民事訴
    訟法第四百九十六條第一項第十三款所謂之新證物（參照最
    高法院八十六年度台上字第二二二五號判決）。經查：
  (一)再審原告主張：關於潘錦波之戶口調查簿登載「陳文城養
    女昭和9年2月28日婚姻入戶」，經再審原告於原確定判決確
    定後，查證台中縣政府編印之「日治時期戶籍登記法律及用
    語編譯」書內之日據時期戶籍法內容，得知陳含笑為陳文城
    養女之記載，並非誤載或過登錯誤，此乃再審原告新發現且
    於原確定判決前所不知，並足以動搖原確定判決之新證據云
    云，惟查，原確定判決事實及理由欄五、(三)記載：「…由以
    上連貫之戶籍記載觀之，原名謝含笑之上訴人母親陳含笑確
    係由陳炘收養，並非由陳炘之兄陳文城收養，且亦無與陳炘
    終止收養關係後，再由陳文城收養之戶籍記載，應認為陳含
    笑與潘錦波結婚前，確未經陳文城收養。雖潘錦波之戶籍謄
    本登載『台中州大甲郡…番地陳文城（日文）養女昭和九
    年二月二十八日婚姻入戶』（見原審卷原告提出之證物壹）
    ，應係誤載，此觀同戶籍謄本將陳含笑之生父『謝梤』誤為
    『謝榜』，應係過登錯誤所造成。至於陳含笑自陳文城之戶
    籍地址婚姻除戶，係因陳含笑與潘錦波在昭和9年2月28日結
    婚隨即除戶，而陳炘與陳文城在同年 3月24日始分戶，陳含
    笑除戶在前，當然未由陳炘戶籍內除戶，被上訴人執此抗辯
    陳炘無收養陳含笑之意思，洵難採信。」足見原確定判決係
    依連貫之戶籍記載，及陳炘與陳文城分戶時間與陳含笑與潘
    錦波結婚隨除戶時間，綜合判斷陳含笑為陳炘之養女，又上
    開事實認定、證據取捨，本屬事實審法院之職權，依上開判
    決說明，再審原告不得以提出台中縣政府編印之「日治時期
    戶籍登記法律及用語編譯」一書，即謂係民事訴訟法第四百
    九十六條第一項第十三款所謂之新證物。
五、綜上所述，原確定判決並無再審原告主張適用法規顯有錯誤
    、當事人發見未經斟酌之證物之情形。再審原告指摘原確定
    判決具有民事訴訟法第四百九十六條第一項第一款、第十三
    款之再審事由，並非可採，再審原告據以提起再審之訴，為
    無再審理由，應予駁回。
六、本件事證已臻明確，兩造其餘之攻擊防禦方法及所提之證據
    ，經審酌後認均無礙判決之結果，爰不予一一論述，附此敘
    明。
七、據上論結，本件再審之訴為無理由，爰判決如主文。
中　　華　　民　　國　　96　　年　　4 　　月　　18　　日
                    民事第十二庭
                        審判長法　官　張宗權
　　　　　　　　　　　        法　官　王麗莉
　　　　　　　　　　　        法　官  蕭艿菁
正本係照原本作成。
如不服本判決，應於收受送達後20日內向本院提出上訴書狀，其
未表明上訴理由者，應於提出上訴後20日內向本院補提理由書狀
（均須按他造當事人之人數附繕本）上訴時應提出委任律師或具
有律師資格之人之委任狀；委任有律師資格者，另應附具律師資
格證書及釋明委任人與受任人有民事訴訟法第466條之1第1項但
書或第2項（詳附註）所定關係之釋明文書影本。
中　　華　　民　　國　　96　　年　　4 　　月　　18　　日
　　　　　　　　　　　　　　　書記官　王秀雲
附註：
民事訴訟法第466條之1（第1項、第2項）：
對於第二審判決上訴，上訴人應委任律師為訴訟代理人。但上訴
人或其他法定代理人具有律師資格者，不在此限。
上訴人之配偶、三親等內之血親、二親等內之姻親，或上訴人為
法人、中央或地方機關時，其所屬專任人員具有律師資格並經法
院認為適當者，亦得為第三審訴訟代理人。
